臺灣高等法院臺中分院刑事判決
111年度上易字第890號
上  訴  人  臺灣臺中地方檢察署檢察官
被      告  蕭紹倞
上列上訴人因竊盜案件，不服臺灣臺中地方法院110年度易字第2
495號中華民國111年7月25日第一審判決（起訴案號：臺灣臺中
地方檢察署110年度偵字第21533號），提起上訴，本院判決如下
：
    主    文
上訴駁回。
    理    由
一、公訴意旨略以：被告蕭紹倞（下稱被告）於民國109年7月20
    日與告訴人邵○○及友人蕭○○、陳○○、鄒○○等人，共同騎乘機
    車出遊，被告並騎乘機車搭載告訴人邵○○。途中告訴人邵○○
    於當日上午11時許，欲前往嘉義縣○○鄉○○○000○0號「7-11」
    便利商店朴子橋門市購物，遂自錢包內取出款項後，將錢包
    放置於被告騎乘機車之置物箱內，再進入便利商店購物。嗣
    後其等一行人即欲出發前往位在嘉義縣○○鎮○○00號之「阿瑞
    戶外釣蝦場」，詎被告竟意圖為自己不法之所有，於當日上
    午11時許後之某時，在不詳地點，趁無人注意之際，徒手竊
    取告訴人邵○○之錢包，得手後取出其中之現金新臺幣（下同
    ）2000元，並將之花用殆盡。嗣其等一行人抵達「阿瑞戶外
    釣蝦場」，經告訴人邵○○發覺錢包遺失遍尋不著，與蕭○○一
    同質問被告，被告遂自隨身之包包內取出錢包，返還予告訴
    人邵○○，經告訴人邵○○清點後發覺短少款項，始悉上情。因
    認被告涉犯刑法第320條第1項之竊盜罪嫌等語。
二、按犯罪事實應依證據認定之，無證據不得認定犯罪事實；不
    能證明被告犯罪者，應諭知無罪之判決，刑事訴訟法第154
    條第2項、第301條第1項分別定有明文。次按基於無罪推定
    原則，被告犯罪之事實應由檢察官提出證據，並指出證明方
    法加以說服，使法院達於確信之程度，始得為被告有罪之認
    定，否則即應諭知被告無罪，由檢察官蒙受不利之訴訟結果
    ，此為檢察官於刑事訴訟個案中所負之危險負擔，即實質舉
    證責任。而被告否認犯罪，並不負任何證明責任，僅於訴訟
    進行過程中，因檢察官之舉證，致被告將受不利益之判斷時
    ，被告為主張犯罪構成要件事實不存在而提出某項有利於己
    之事實時，始需就其主張提出或聲請法院調查證據，然僅以
    證明該有利事實可能存在，而動搖法院因檢察官之舉證對被
    告所形成之不利心證為已足，並無說服使法院確信該有利事
    實存在之必要。此為被告於訴訟過程中所負僅提出證據以踐
    行立證負擔，而不負說服責任之形式舉證責任，要與檢察官
    所負兼具提出證據與說服責任之實質舉證責任有別。苟被告
    依其形式舉證責任所聲請調查或提出之證據，已證明該有利
    事實具存在可能性，即應由檢察官進一步舉證證明該有利事
    實確不存在，或由法院視個案具體狀況之需，裁量或基於義
    務依職權行補充、輔佐性之證據調查，查明該事實是否存在
    ；否則，法院即應以檢察官之舉證，業因被告之立證，致尚
    未達於使人產生對被告不利判斷之確信，而逕為有利於被告
    之認定，不得徒以被告所提出之證據，尚未達於確切證明該
    有利事實存在，遽為不利於被告之判決（最高法院100年度
    台上字第6294號刑事判決參照）。又被害人關於被害經過之
    陳述，常意在使被告受刑事訴追，其證明力自較無利害關係
    之一般證人之證言薄弱，是其陳述是否與事實相符，仍應調
    查其他證據以資審認。亦即須有補強證據資以擔保其陳述之
    真實性，使不至僅以被害人之陳述，作為有罪判決之唯一證
    據。而所謂補強證據，則指除該陳述本身之外，其他足以證
    明犯罪事實確具有相當程度真實性之證據而言，且該必要之
    補強證據，係指與構成犯罪事實具有關聯性之證據，非僅增
    強被害人指訴內容之憑信性。是被害人前後供述是否相符、
    指述是否堅決、平素曾否說謊，有無攀誣他人之可能，其與
    被告間之交往背景、有無重大恩怨糾葛等情，僅足作為判斷
    被害人供述是否有瑕疵之參考，因仍屬被害人陳述之範疇，
    尚不足資為其所述犯罪事實之補強證據（最高法院104年度
    台上字第1680號刑事判決參照）。　
三、再按有罪之判決書應於理由內記載認定犯罪事實所憑之證據
    及其認定之理由，刑事訴訟法第310條第1款定有明文。而犯
    罪事實之認定，係據以確定具體的刑罰權之基礎，自須經嚴
    格之證明，故其所憑之證據不僅應具有證據能力，且須經合
    法之調查程序，否則即不得作為有罪認定之依據。倘法院審
    理之結果，認為不能證明被告犯罪，而為無罪之諭知，即無
    前揭第154條第2項所謂「應依證據認定」之犯罪事實之存在
    。因此，同法第 308條前段規定，無罪之判決書只須記載主
    文及理由。而其理由之論敘，僅須與卷存證據資料相符，且
    與經驗法則、論理法則無違即可，所使用之證據亦不以具有
    證據能力者為限，即使不具證據能力之傳聞證據，亦非不得
    資為彈劾證據使用。故無罪之判決書，就傳聞證據是否例外
    具有證據能力，無須於理由內論敘說明（最高法院100年度
    台上字第2980號刑事判決參照）。本案經審理後既為無罪之
    判決（詳如後述），依據前揭最高法院所採見解，本院爰不
    就後述證據資料是否具有證據能力等程序事項，再於理由中
    逐一論述，先此敘明。　　
四、公訴人認被告涉犯刑法第320條第1項竊盜罪，無非係以被告
    之供述、證人即告訴人邵○○、證人蕭○○、陳○○於警詢及偵查
    中之證述、證人鄒○○於警詢中之證述等，為其主要論據。被
    告於本院審理期間並未到庭，據其於原審準備程序及審理時
    所言，僅坦承有於109年7月20日與告訴人邵○○及其他友人共
    同騎車出遊，且被告係騎乘機車搭載告訴人邵○○前往嘉義，
    並保管告訴人邵○○之錢包等情，惟堅詞否認有何竊盜犯行，
    並辯稱：我當日隨時隨地都跟大家在一起，並無機會竊取告
    訴人邵○○之現金，而且一直以來大家出去玩的時候，就會將
    物品放在我的包包，在案發當天我們到釣蝦場把車停好以後
    ，就開始拿置物箱的東西，我問告訴人邵○○是不是要把東西
    放在我這裡，她說是，之後我們就一起進釣蝦場，之後釣蝦
    到一半，告訴人邵○○跑過來問我錢包放在哪裡，我說在我這
    裡，之後我拿出來給她，告訴人邵○○就拿走了等語（詳參原
    審卷第35至37頁）。
五、經查：
（一）被告於109年7月20日與告訴人邵○○及友人蕭○○、陳○○、鄒
      ○○等人共同騎乘機車出遊，被告並騎乘機車搭載告訴人邵
      ○○，途中告訴人邵○○於當日上午11時許，至嘉義縣○○鄉○○
      ○000○0號「7-11」便利商店朴子橋門市購物時，曾自錢包
      內取出現金付款，嗣後其等又前往釣具行購物，最終抵達
      嘉義縣○○鎮○○00號之「阿瑞戶外釣蝦場」；嗣因告訴人邵
      ○○發現錢包內之財物遭竊，乃於110年1月18日報警處理等
      情，業據證人即告訴人邵○○於警詢、偵訊及原審審理時證
      述明確（詳參警詢卷第6至8頁，偵查卷第24至25頁，原審
      卷第132至151頁），核與證人蕭○○、陳○○於警詢、偵訊時
      、證人鄒○○於警詢時所述相符（詳參警詢卷第9至13、14
      至17、18至22頁，偵查卷第23至24、79至81頁），並有臺
      中市政府警察局烏日分局犁份派出所受理刑事案件報案三
      聯單附卷可稽（詳參警詢卷第23頁），被告對此並無異詞
      ，僅否認其有竊取告訴人邵○○財物之事實（詳參警詢卷第
      1至5頁，偵查卷第21至23頁，原審卷第35至37頁）。此部
      分之事實堪以認定，先予敘明。
（二）再觀諸證人即告訴人邵○○歷次於警詢、偵訊及原審所述，
      均表明並未親自目睹被告行竊過程，其憑以認定被告行竊
      財物之依據，則係告訴人邵○○在釣蝦場詢問錢包下落時，
      被告坦承告訴人邵○○之錢包在其所攜包包內，並從包包內
      取出錢包交予告訴人邵○○，且被告當場表示有拿錢購買魚
      餌、釣線等語（詳參警詢卷第7頁，偵查卷第25頁，原審
      卷第137頁）。惟被告所攜包包內置有告訴人邵○○之錢包
      ，被告並在告訴人邵○○詢問下，從包包內取出錢包交予告
      訴人邵○○乙節，本為被告供認不諱之客觀事實，核與證人
      蕭○○於警詢、偵訊及原審所述、證人鄒○○於警詢所陳均相
      吻合（詳參警詢卷第13、21頁，偵查卷第79頁，原審卷第
      153頁）；則被告既已辯稱是由於告訴人邵○○在抵達釣蝦
      場後，就將錢包從機車置物箱拿出交給被告放在所攜包包
      內等語，顯見被告於本案能否成立竊盜罪之關鍵，毋寧在
      於前揭放置錢包之舉動，是否係在告訴人邵○○之授意或默
      許下所為，抑或被告私下擅自拿取而置於自己實力支配之
      下。徵諸證人蕭○○於原審審理時證稱：「（問：告訴人有
      無把她的錢包交給被告保管？）這個我不知道」等語（詳
      參原審卷第153頁），而證人陳○○、鄒○○於偵訊或警詢時
      亦未提及此節；參以告訴人邵○○在發現自己錢包從被告所
      攜包包內取出時，並未當場質疑被告何以將錢包置於該處
      ，亦未對此感到詫異不解而要求被告說明，且被告果真有
      意竊取告訴人邵○○之錢包或其內財物，在告訴人邵○○詢問
      錢包下落時，被告大可表示不知或故作無事狀，即可免遭
      他人察覺，而得以繼續保有不法所得，何須坦然將錢包取
      出交付並自曝竊盜犯行？從而，告訴人邵○○雖一再堅稱並
      未將錢包交予被告放在所攜包包內，惟此僅有其居於犯罪
      被害人地位所為之片面陳述，尚無其他積極證據足資參佐
      ，且與事理未盡相符，是否屬實？即堪存疑。
（三）又證人即告訴人邵○○於偵查中雖指稱被告從包包裡將錢包
      拿出來後，告訴人邵○○就打開錢包看一下，並當場算錢發
      現短少3000多元，被告就承認拿取皮包內之現金購買釣蝦
      魚餌跟釣線等語（詳參偵查卷第25頁）。然依證人蕭○○於
      原審審理時證稱：我記得告訴人邵○○去找被告的時候，告
      訴人邵○○有從被告那邊拿回錢包，但是沒有當場點數等語
      （詳參原審卷第159至160頁）；而證人即告訴人邵○○於原
      審審理時亦陳稱：「（問：你是何時確認妳錢包的錢有短
      少2、3000元？是當場還是事後？）事後，去另外一個在
      臺中的釣蝦場的時候，我重新再算花了多少」等語（詳參
      原審卷第138頁）。顯見告訴人邵○○並非在被告從所攜包
      包內取出錢包後，隨即清點現款而當場發現錢包內之金錢
      短少3000元，此與告訴人邵○○於偵訊時自述之發現財物遭
      竊過程已有未合。則告訴人邵○○若非在被告將錢包取出時
      立即清點現金，以查明錢包內之財物究竟有無短少及差額
      若干，而係遲至同行友人從嘉義回到臺中之後再行清查盤
      點，其間已有告訴人邵○○或他人經手錢包，且可能另為其
      他消費使用，恐難率將一切金錢損失或統計差額均歸責於
      被告。況且證人蕭○○於原審審理時又稱：我忘記被告有沒
      有承認拿告訴人邵○○的錢包去買東西（詳參原審卷第153
      頁）；而證人蕭○○於偵查中雖有提及被告在嘉義釣蝦場有
      說拿錢去買吃的、喝的跟釣魚用具（詳參偵查卷第80頁）
      ，另證人陳○○於偵訊時則證稱被告係未經同意拿錢去統一
      超商買東西（詳參偵字卷第24頁），然此均與告訴人邵○○
      上開所述被告自承之花費用途尚屬有別，此部分證詞之真
      實性均堪存疑，顯難作為告訴人邵○○前揭不利於被告指訴
      之補強證據。
（四）而告訴人邵○○於案發當天確有幫其他同行友人出資代墊消
      費支出，有到超商購買飲料、零食、口香糖等物，後來有
      部分友人已歸還代墊款，金額大約每人1000元等情，業據
      證人即告訴人邵○○於原審審理時證述明確（詳參原審卷第
      147至149頁），核與證人蕭○○於原審所述：「（問：妳們
      在那次出遊之後，大家不是要付那個費用，妳們大概有計
      算過，是否為告訴人先墊錢的？）是」、「應該是拿1、2
      000元給她，就是貼她油錢跟我買飲料的錢」、「（問：
      在過程中，是否只有先花告訴人的錢，就是買什麼東西時
      ，便拿她的錢包去付錢？）我的部分是如此」等語（詳參
      原審卷第157至158頁）。準此以言，告訴人邵○○於案發當
      日基於服務同行友人或便於計算消費金額等考量，既已先
      行墊付同行友人各自所需支應之飲料、零食、口香糖等商
      品價額，足徵告訴人邵○○使用自己錢包取款消費之舉動應
      屬頻繁。由於當日同行友人數量非少，各自購買商品之種
      類、項目、價格均非齊一，勢必造成告訴人邵○○實際代墊
      金額之計算趨於零散而不易統合，在此情形下，告訴人邵
      ○○能否清算盤點而查知錢包內之財物短少，並清楚得悉此
      部分差額係由被告所竊得？恐滋疑義。此觀告訴人邵○○先
      後於警詢、偵訊及原審應訊時，時而表示遭竊金額大約為
      2、3000元（詳參警詢卷第7頁，原審卷第137頁），時而
      改稱為3000多元（詳參偵查卷第25頁），前後所述並非全
      然相符，益徵告訴人邵○○自己對於差額多寡尚難精確掌握
      ，公訴意旨何能遽謂告訴人當日係遭竊2000元（詳參起訴
      書犯罪事實欄一、第10行），且確係被告所為？是以告訴
      人邵○○錢包內現款金額短少，似無法排除其於案發當日代
      墊同行友人消費日常用品之繁雜支出，以致出現結算餘額
      統計落差之可能性，基於「罪證有疑，利於被告」之刑事
      法原則，自應為有利於被告之認定，非可將此事實不明之
      不利益責由被告承擔。
六、綜上所述，被告否認其有於上開時、地竊取告訴人邵○○財物
    之辯解，尚非全然無憑，自無從率予摒棄不採。而依舉證分
    配之法則，對於被告之成罪事項，應由檢察官負提出證據及
    說服法院之實質舉證責任。倘其所提出之證據，不足為被告
    有罪之積極證明，或其指出證明之方法，無從說服法院以形
    成被告有罪之心證，基於無罪推定之原則，自應為被告無罪
    判決之諭知。本件被告是否確有公訴意旨所指之竊盜犯行，
    雖經告訴人邵○○就被害經過為相關之指訴，然告訴人邵○○與
    被告處於絕對相反之立場，其供述證據之證明力仍較與被告
    無利害關係之一般證人之陳述為薄弱。是以告訴人邵○○就被
    害經過之陳述，除須無瑕疵可指，且須就其他方面調查又與
    事實相符，亦即仍應調查其他補強證據以擔保其陳述確有相
    當之真實性，始得採為論罪科刑之依據。然本件經調查其他
    現存證據，仍有相當程度之合理懷疑存在，於此情形，自無
    從僅憑告訴人邵○○單方之臆測與聯想，作為證明被告有罪之
    論據。經核原判決對於不能證明被告有檢察官所指之上開竊
    盜犯行，業已詳為調查審酌，並說明其認定之依憑，雖原判
    決論述無罪之理由與本院前揭所陳未盡相符，然應為無罪諭
    知之結論則無二致，當無違法不當之瑕疵可指。
七、維持原判決之理由：
（一）檢察官上訴意旨略以：告訴人邵○○就案發當日抵達釣蝦場
      後，在進入釣蝦場前，即發現錢包不見，並會同蕭○○尋找
      錢包，遍尋不著後，始向被告詢問，經被告自包包內取出
      告訴人邵○○錢包，並返還予告訴人邵○○，及告訴人邵○○並
      未將錢包交付被告保管等重要情節，於警詢、偵訊、原審
      審理時所述均大致相符，核與證人蕭○○之證述亦無不符。
      本案係發生於109年7月20日，相距111年6月6日告訴人邵○
      ○接受交互詰問之際，已近2年之久，受侵害之財產法益亦
      僅2000元，難以排除告訴人邵○○係因時間久隔、情節輕微
      ，以致記憶模糊。原判決以告訴人邵○○證述之瑕疵，遽認
      證人蕭○○之證述僅能證明告訴人邵○○發現錢包內現金短少
      後向被告追討之過程，亦嫌速斷。證人蕭○○雖能接觸告訴
      人邵○○之錢包，惟其使用告訴人邵○○金錢之行為，均在告
      訴人邵○○監督之下，自難以此遽認告訴人邵○○之錢包有多
      人可以接觸，而為對被告有利之認定。又告訴人邵○○從未
      證稱其計算短少之金額時，並未考量其同意墊付費用所支
      付之金額，而所謂「短少」之款項，與已花用之款項本屬
      二事，原判決未能釐清此節，所為推論難認正確。請將原
      判決撤銷，更為適當合法之判決等語。
（二）惟查：告訴人邵○○於警詢、偵訊及原審所為指訴，如何與
      證人蕭○○、陳○○所述未盡相符，均經本院詳予析述如前，
      則檢察官上訴意旨所稱告訴人邵○○就案發經過之說詞核與
      證人蕭○○所述相符乙節，恐屬過於寬認，並非可取。且告
      訴人邵○○之錢包即令是由被告自其所攜包包內取出，然單
      憑此節尚不足以證立被告確有本案竊盜犯行，而應探究該
      只錢包放置於被告所攜包包之原因事實，是否出於告訴人
      邵○○之授意、要求或默許。而告訴人邵○○於案發當日既有
      代墊同行友人消費款項之客觀事實，然其已無從細究實際
      支出金額多寡，如何得以確認短少之數額確為2000至3000
      元？告訴人邵○○前揭指訴已非全無瑕疵可指，縱使檢察官
      上訴意旨就原審此部分之事實認定多所質疑，仍不足以遽
      為不利於被告之認定，而推翻原判決所為無罪之諭知。此
      外，檢察官上訴意旨所陳其餘不利於被告之論述如何無足
      為採，及依現存證據如何不足為被告有罪之認定，均經本
      院逐一指駁論述如上，茲不贅述。綜上所陳，檢察官仍以
      前開理由指摘原審判決被告無罪為不當，提起上訴，即屬
      無據。本案檢察官之上訴為無理由，應予駁回。
八、被告於本院審理時，經合法傳喚，無正當之理由不到庭，爰
    依刑事訴訟法第371條之規定，不待其陳述逕行判決。
據上論結，應依刑事訴訟法第371條、第368條，判決如主文。 
本案經檢察官屠元駿提起公訴，檢察官蔣得龍提起上訴，檢察官
謝志明到庭執行職務。
中　　華　　民　　國　　111 　年　　11　　月　　29　　日
          刑事第十二庭    審判長法　官  張  國  忠
   　　　     　　　　　　　    法　官  陳      葳   
 　　　　　　　　      　　　　 法　官  高  文  崇
以上正本證明與原本無異。
不得上訴。
 　　　　　　　　　　　         書記官  施  耀  婷   

中　　華　　民　　國　　111 　年　　11　　月　　29　　日